ACORDAO-COMPLETO-2533647

ACÓRDÃO 2682/2022 ATA 16/2022 - SEGUNDA CÂMARA

VISTOS, relatados e discutidos estes autos de contas especial instaurada pela Secretaria Especial do Desenvolvimento Social, em desfavor de João Holanda Leite (gestão 2009 a 7/11/2011) e Jovercy Ribeiro Martins (gestão 8/11/2011 a 12/12/2011) , ex-prefeitos do Município de Carmolândia/TO, em razão da não comprovação, por conta de irregularidades na documentação exigida para a prestação de contas, da regular aplicação dos recursos transferidos à municipalidade por meio do Fundo Nacional de Assistência Social - FNAS, na modalidade fundo a fundo, para a execução dos Programas Proteção Social Básica - PSB e Proteção Social Especial - PSE, no exercício de 2011.
ACORDAM os Ministros do Tribunal de Contas da União, reunidos em sessão da 2ª Câmara, em:
9.1. considerar revéis, para todos os efeitos, nos termos do art. 12, § 3º, da Lei 8.443/1992, João Holanda Leite e Jovercy Ribeiro Martins, dando-se prosseguimento ao processo;
9.2. julgar, com fundamento nos arts. 1º, inciso I, 16, inciso III, alíneas "b" e "c", da Lei 8.443/1992 c/c os arts. 19 e 23, inciso III, da mesma lei, e nos arts. 1º, inciso I, 202, § 6º, 209, inciso I, e 210 e 214, inciso III, do Regimento Interno do TCU, irregulares as presentes contas e condenar em débito João Holanda Leite e Jovercy Ribeiro Martins, pelos valores originais abaixo discriminados, atualizados monetariamente e acrescidos dos juros de mora a partir das datas indicadas, nos termos da legislação vigente, até a efetiva quitação do débito, fixando-lhes o prazo de 15 (quinze) dias, a contar da ciência, para que comprovem, perante o Tribunal (art. 214, inciso III, alínea "a", do Regimento Interno do TCU) , o recolhimento da dívida aos cofres do Tesouro Nacional:
9.2.1. Débitos relacionados ao responsável João Holanda Leite:
	Data
	Valor (R$) 

	24/1/2011
	4.500,00

	2/3/2011
	4.500,00

	17/3/2011
	4.500,00

	29/4/2011
	4.500,00

	2/6/2011
	4.500,00

	13/6/2011
	4.500,00

	18/7/2011
	4.500,00

	17/8/2011
	4.500,00

	16/9/2011
	4.500,00

	20/1/2011
	1.256,25

	14/3/2011
	1.256,25

	8/4/2011
	1.256,25

	27/7/2011
	2.512,50

	20/1/2011
	1.000,00

	16/2/2011
	1.000,00

	21/3/2011
	1.000,00

	13/4/2011
	1.000,00

	13/5/2011
	1.000,00

	8/6/2011
	1.000,00

	14/7/2011
	1.000,00

	15/8/2011
	1.000,00

	12/9/2011
	1.000,00

	13/10/2011
	1.000,00

	18/1/2011
	1.000,00

	16/2/2011
	1.000,00

	22/3/2011
	1.000,00

	8/4/2011
	1.000,00

	10/5/2011
	1.000,00

	10/6/2011
	1.000,00

	14/7/2011
	1.000,00

	10/8/2011
	1.000,00

	14/9/2011
	1.000,00

	17/10/2011
	1.000,00

9.2.2. Débitos relacionados ao responsável Jovercy Ribeiro Martins:
	Data
	Valor (R$) 

	24/11/2011
	1.000,00

	16/12/2011
	1.000,00

	29/11/2011
	1.000,00

	16/12/2011
	1.000,00

9.3. aplicar a João Holanda Leite e Jovercy Ribeiro Martins a multa referida no art. 57 da Lei 8.443/1992, nos valores de, respectivamente, R$ 33.000,00 e R$ 3.000,00, fixando-lhes o prazo de 15 (quinze) dias, a partir da notificação, para que comprovem, perante o Tribunal, seu recolhimento aos cofres do Tesouro Nacional, atualizada monetariamente desde a data deste acórdão até a data do efetivo pagamento;
9.4. autorizar, desde logo, com amparo no art. 28, inciso II, da Lei 8.443/1992, a cobrança judicial das dívidas, caso não atendidas as notificações;
9.5. autorizar, desde já, caso solicitado, nos termos do art. 26 da Lei 8.443/1992, o parcelamento das dívidas em até 36 (trinta e seis) parcelas mensais e sucessivas, atualizadas monetariamente até a data do pagamento, esclarecendo aos responsáveis que a falta de pagamento de qualquer parcela importará no vencimento antecipado do saldo devedor (art. 217, § 2º, do Regimento Interno do TCU) , sem prejuízo das demais medidas legais cabíveis;
9.6. dar ciência desta decisão aos responsáveis, à Secretaria Especial do Desenvolvimento Social e à Procuradoria da República no estado do Tocantins, para adoção das providências cabíveis, nos termos do art. 16, § 3º, da Lei 8.443/1992 c/c o art. 209, § 7º, do Regimento Interno deste Tribunal.

Tomada de contas especial instaurada em razão da não comprovação da regular aplicação dos recursos transferidos ao Município de Carmolândia/TO por meio do Fundo Nacional de Assistência Social - FNAS, na modalidade fundo a fundo, para a execução dos Programas Proteção Social Básica - PSB e Proteção Social Especial - PSE, no exercício de 2011.

Segunda Câmara

Município de Carmolândia/TO.

3. Interessados/Responsáveis:
3.1. Interessado: Secretaria Especial do Desenvolvimento Social.
3.2. Responsáveis: Joao Holanda Leite (XXX.997.961-XX); Jovercy Ribeiro Martins (XXX.694.871-XX).

13.1. Ministros presentes: Aroldo Cedraz (na Presidência), Augusto Nardes (Relator) e Antonio Anastasia.
13.2. Ministro-Substituto convocado: André Luís de Carvalho.

ACORDAO-COMPLETO-2540717

Acórdão de Relação 3704/2022 - Segunda Câmara

Acórdão de Relação

AUGUSTO NARDES

Adoto como relatório, com ajustes de forma, a instrução inicial lavrada no âmbito da Secretaria de Controle Externo de Tomada de Contas Especial - SecexTCE (peça 87) , a qual contou com a anuência do escalão dirigente da unidade técnica (peças 88 a 89) e do Ministério Público junto a este Tribunal (peça 90) :
"INTRODUÇÃO
Cuidam os autos de tomada de contas especial instaurada pela Secretaria Especial do Desenvolvimento Social, em desfavor de João Holanda Leite (CPF: XXX.997.961-XX) e Jovercy Ribeiro Martins (CPF: XXX.694.871-XX) , em razão da não comprovação da regular aplicação dos recursos repassados pela União ao município de Carmolândia/TO, por meio do Fundo Nacional de Assistência Social, na modalidade fundo a fundo, para a execução dos Programas Proteção Social Básica (PSB) e Proteção Social Especial (PSE) , no exercício de 2011.
HISTÓRICO
Em 4/10/2018, com fundamento na IN/TCU 71/2012, alterada pela IN/TCU 76/2016, e DN/TCU 155/2016, o dirigente da Secretaria Especial do Desenvolvimento Social autorizou a instauração da tomada de contas especial (peça 42) . O processo foi registrado no sistema e-TCE com o número 2297/2021.
Os recursos foram repassados pelo Fundo Nacional de Assistência Social a município de Carmolândia - TO, no exercício de 2011, na modalidade fundo a fundo, conforme demonstrativo de parcelas pagas (peça 3) . 
O fundamento para a instauração da Tomada de Contas Especial, conforme consignado na matriz de responsabilização elaborada pelo tomador de contas, foi a constatação da seguinte irregularidade: 
Não comprovação da regular aplicação dos recursos repassados pela União. Irregularidade na documentação exigida para a prestação de contas.
Os responsáveis arrolados na fase interna foram devidamente comunicados e, diante da ausência de justificativas suficientes para elidir a irregularidade e da não devolução dos recursos, instaurou-se a tomada de contas especial.
No relatório (peça 55) , o tomador de contas concluiu que o prejuízo importaria no valor original de R$ 70.781,25, imputando-se a responsabilidade a João Holanda Leite, ex-Prefeito, no período de 1/1/2011 a 7/11/2011, na condição de gestor dos recursos e Jovercy Ribeiro Martins, ex-Prefeito, no período de 8/11/2011 a 31/12/2011, na condição de gestor dos recursos. 
Em 23/11/2021, a Controladoria-Geral da União emitiu o relatório de auditoria (peça 58) , em concordância com o relatório do tomador de contas. O certificado de auditoria e o parecer do dirigente do órgão de controle interno concluíram pela irregularidade das presentes contas (peças 59 e 60) .
Em 13/12/2021, o ministro responsável pela área atestou haver tomado conhecimento das conclusões contidas no relatório e certificado de auditoria, bem como do parecer conclusivo do dirigente do órgão de controle interno, manifestando-se pela irregularidade das contas, e determinou o encaminhamento do processo ao Tribunal de Contas da União (peça 61) .
Na instrução inicial (peça 65) , analisando-se os documentos nos autos, concluiu-se pela necessidade de realização de citação para a seguinte irregularidade: 
a. Irregularidade 1: ausência dos documentos comprobatórios da despesa de programa do FNAS.
Evidências da irregularidade: documentos técnicos presentes nas peças 16, 39 e 41.
Normas infringidas: Art. 70, parágrafo único, da Constituição Federal de 1988; art. 93, do Decreto-lei 200; e art. 8º da Portaria MDS 625/2010.
b. Débitos relacionados ao responsável João Holanda Leite (CPF: XXX.997.961-XX) :
	Data de ocorrência
	Valor histórico (R$) 

	24/1/2011
	4.500,00

	2/3/2011
	4.500,00

	17/3/2011
	4.500,00

	29/4/2011
	4.500,00

	2/6/2011
	4.500,00

	13/6/2011
	4.500,00

	18/7/2011
	4.500,00

	17/8/2011
	4.500,00

	16/9/2011
	4.500,00

	20/1/2011
	1.256,25

	14/3/2011
	1.256,25

	8/4/2011
	1.256,25

	27/7/2011
	2.512,50

	20/1/2011
	1.000,00

	16/2/2011
	1.000,00

	21/3/2011
	1.000,00

	13/4/2011
	1.000,00

	13/5/2011
	1.000,00

	8/6/2011
	1.000,00

	14/7/2011
	1.000,00

	15/8/2011
	1.000,00

	12/9/2011
	1.000,00

	13/10/2011
	1.000,00

	18/1/2011
	1.000,00

	16/2/2011
	1.000,00

	22/3/2011
	1.000,00

	8/4/2011
	1.000,00

	10/5/2011
	1.000,00

	10/6/2011
	1.000,00

	14/7/2011
	1.000,00

	10/8/2011
	1.000,00

	14/9/2011
	1.000,00

	17/10/2011
	1.000,00

Cofre credor: Fundo Nacional de Assistência Social.
Responsável: João Holanda Leite (CPF: XXX.997.961-XX) .
Conduta: não comprovação da regular aplicação dos recursos repassados pela União, Irregularidades na documentação exigida para a prestação de contas.
Nexo de causalidade: A não comprovação das despesas realizadas impediu a comprovação da regular aplicação dos recursos federais repassados no âmbito do instrumento em questão, resultando em presunção de dano ao erário.
Culpabilidade: não há excludentes de ilicitude, de culpabilidade e de punibilidade; é razoável supor que o responsável tinha consciência da ilicitude de sua conduta; era exigível conduta diversa da praticada, qual seja, apresentar a documentação comprobatória das despesas realizadas necessária à comprovação da regular aplicação dos recursos federais repassados, conforme estabelecido nas normas aplicáveis. 
c. Débitos relacionados ao responsável Jovercy Ribeiro Martins (CPF: XXX.694.871-XX) :
	Data de ocorrência
	Valor histórico (R$) 

	24/11/2011
	1.000,00

	16/12/2011
	1.000,00

	29/11/2011
	1.000,00

	16/12/2011
	1.000,00

Cofre credor: Fundo Nacional de Assistência Social.
Responsável: Jovercy Ribeiro Martins (CPF: XXX.694.871-XX) .
Conduta: não apresentar documentos comprobatórios das despesas realizadas com recursos repassados para a execução de programa do FNAS.
Nexo de causalidade: A não comprovação das despesas realizadas impediu a comprovação da regular aplicação dos recursos federais repassados no âmbito do instrumento em questão, resultando em presunção de dano ao erário.
Culpabilidade: não há excludentes de ilicitude, de culpabilidade e de punibilidade; é razoável supor que o responsável tinha consciência da ilicitude de sua conduta; era exigível conduta diversa da praticada, qual seja, apresentar a documentação comprobatória das despesas realizadas necessária à comprovação da regular aplicação dos recursos federais repassados, conforme estabelecido nas normas aplicáveis. 
Encaminhamento: citação.
Em cumprimento ao pronunciamento da unidade (peça 67) , foi efetuada citação dos responsáveis, nos moldes adiante:
a) João Holanda Leite - promovida a citação do responsável, conforme delineado adiante:
	Comunicação: Ofício 71846/2021 - Seproc (peça 74) 
Data da Expedição: 13/1/2022
Data da Ciência: 21/1/2022 (peça 80) 
Nome Recebedor: Dinalva Alves Costa
Observação: Ofício enviado para o endereço do responsável, conforme pesquisa na base de dados no sistema da Receita Federal, custodiada pelo TCU.
Fim do prazo para a defesa: 5/2/2022
	
	Comunicação: Ofício 71847/2021 - Seproc (peça 75) 
Data da Expedição: 13/1/2022
Data da Ciência: 21/1/2022 (peça 83) 
Nome Recebedor: Dinalva Alves Costa
Observação: Ofício enviado para o endereço do responsável, conforme pesquisa na base de dados no sistema do TSE, custodiada pelo TCU.
Fim do prazo para a defesa: 5/2/2022
	
	Comunicação: Ofício 71848/2021 - Seproc (peça 78) 
Data da Expedição: 13/1/2022
Data da Ciência: 21/1/2022 (peça 81) 
Nome Recebedor: Dinalva Alves Costa
Observação: Ofício enviado para o endereço do responsável, conforme pesquisa na base de dados no sistema do Renach, custodiada pelo TCU.
Fim do prazo para a defesa: 5/2/2022
	
b) Jovercy Ribeiro Martins - promovida a citação do responsável, conforme delineado adiante:
	Comunicação: Ofício 71843/2021 - Seproc (peça 79) 
Data da Expedição: 13/1/2022
Data da Ciência: não houve (Mudou-se) (peça 85) 
Observação: Ofício enviado para o endereço do responsável, conforme pesquisa na base de dados no sistema da Receita Federal, custodiada pelo TCU.
	
	Comunicação: Ofício 71844/2021 - Seproc (peça 76) 
Data da Expedição: 13/1/2022
Data da Ciência: 21/1/2022 (peça 82) 
Nome Recebedor: Cristianne Barbosa da Silva
Observação: Ofício enviado para o endereço do responsável, conforme pesquisa na base de dados no sistema do TSE, custodiada pelo TCU.
Fim do prazo para a defesa: 5/2/2022
	
	Comunicação: Ofício 71845/2021 - Seproc (peça 77) 
Data da Expedição: 13/1/2022
Data da Ciência: 1/2/2022 (peça 84) 
Nome Recebedor: Naides Ribeiro de Jesus
Observação: Ofício enviado para o endereço do responsável, conforme pesquisa na base de dados no sistema do Renach, custodiada pelo TCU.
Fim do prazo para a defesa: 16/2/2022
	
Conforme Despacho de Conclusão das Comunicações Processuais (peça 86) , as providências inerentes às comunicações processuais foram concluídas. 
Transcorrido o prazo regimental, os responsáveis João Holanda Leite e Jovercy Ribeiro Martins permaneceram silentes, devendo ser considerados revéis, nos termos do art. 12, § 3º, da Lei 8.443/1992.
ANÁLISE DOS PRESSUPOSTOS DE PROCEDIBILIDADE DA IN/TCU 71/2012
Avaliação de Viabilidade do Exercício do Contraditório e Ampla Defesa
Verifica-se que não houve o transcurso de mais de dez anos desde o fato gerador sem que tenha havido a notificação dos responsáveis pela autoridade administrativa federal competente (art. 6º, inciso II, c/c art. 19 da IN/TCU 71/2012, modificada pela IN/TCU 76/2016) , uma vez que o fato gerador da irregularidade sancionada ocorreu em 17/10/2011, com relação a João Holanda Leite, e 16/12/2011, com relação a Jovercy Ribeiro Martins, e os responsáveis foram notificados sobre a irregularidade pela autoridade administrativa competente conforme segue:
14.1. João Holanda Leite, por meio do ofício acostado à peça 27, recebido em 18/11/2015, conforme AR (peça 28) .
14.2. Jovercy Ribeiro Martins, por meio do edital acostado à peça 35, publicado em 24/11/2017.
Valor de Constituição da TCE 	
Verifica-se, ainda, que o valor atualizado do débito apurado (sem juros) em 1/1/2017 é de R$ 102.752,02, portanto superior ao limite mínimo de R$ 100.000,00, na forma estabelecida conforme os arts. 6º, inciso I, e 19 da IN/TCU 71/2012, modificada pela IN/TCU 76/2016. 
OUTROS PROCESSOS/DÉBITOS NOS SISTEMAS DO TCU COM OS MESMOS RESPONSÁVEIS
Informa-se que foram encontrados processos no Tribunal com um dos responsáveis:
	Responsável
	Processo

	João Holanda Leite
	Processo 008.950/2015-6 (CBEX, encerrado) , Processo 024.920/2012-6 (CBEX, encerrado) , Processo 024.919/2012-8 (CBEX, encerrado) , Processo 009.693/2012-2 (TCE, encerrado) , Processo 027.739/2011-2 (RA, encerrado) 

A tomada de contas especial está, assim, devidamente constituída e em condição de ser instruída.
EXAME TÉCNICO
Da validade das notificações:
Preliminarmente, cumpre tecer breves considerações sobre a forma como são realizadas as comunicações processuais no TCU. A esse respeito, destacam-se o art. 179, do Regimento Interno do TCU (Resolução 155, de 4/12/2002) e o art. 4º, inciso III, § 1º, da Resolução TCU 170, de 30 de junho de 2004, in verbis:
Art. 179. A citação, a audiência ou a notificação, bem como a comunicação de diligência, farse-ão:
I - mediante ciência da parte, efetivada por servidor designado, por meio eletrônico, fac-símile, telegrama ou qualquer outra forma, desde que fique confirmada inequivocamente a entrega da comunicação ao destinatário;
II - mediante carta registrada, com aviso de recebimento que comprove a entrega no endereço do destinatário;
III - por edital publicado no Diário Oficial da União, quando o seu destinatário não for localizado
 (...) 
Art. 3º As comunicações serão dirigidas ao responsável, ou ao interessado, ou ao dirigente de órgão ou entidade, ou ao representante legal ou ao procurador constituído nos autos, com poderes expressos no mandato para esse fim, por meio de:
I - correio eletrônico, fac-símile ou telegrama;
II - servidor designado;
III - carta registrada, com aviso de recebimento;
IV - edital publicado no Diário Oficial da União, quando o seu destinatário não for localizado, nas hipóteses em que seja necessário o exercício de defesa.
Art. 4º. Consideram-se entregues as comunicações:
I - efetivadas conforme disposto nos incisos I e II do artigo anterior, mediante confirmação da ciência do destinatário;
II - realizadas na forma prevista no inciso III do artigo anterior, com o retorno do aviso de recebimento, entregue comprovadamente no endereço do destinatário;
III - na data de publicação do edital no Diário Oficial da União, quando realizadas na forma prevista no inciso IV do artigo anterior.
§ 1º O endereço do destinatário deverá ser previamente confirmado mediante consulta aos sistemas disponíveis ao Tribunal ou a outros meios de informação, a qual deverá ser juntada ao respectivo processo.
 (...) 
Bem se vê, portanto, que a validade da citação via postal não depende de que o aviso de recebimento seja assinado pelo próprio destinatário da comunicação, o que dispensa, no caso em tela, a entrega do AR em 'mãos próprias'. A exigência da norma é no sentido de o Tribunal verificar se a correspondência foi entregue no endereço correto, residindo aqui a necessidade de certeza inequívoca. 
Não é outra a orientação da jurisprudência do TCU, conforme se verifica dos julgados a seguir transcritos:
São válidas as comunicações processuais entregues, mediante carta registrada, no endereço correto do responsável, não havendo necessidade de que o recebimento seja feito por ele próprio (Acórdão 3648/2013-TCU-Segunda Câmara, Relator José Jorge) ;
É prescindível a entrega pessoal das comunicações pelo TCU, razão pela qual não há necessidade de que o aviso de recebimento seja assinado pelo próprio destinatário. Entregandose a correspondência no endereço correto do destinatário, presume-se o recebimento da citação. (Acórdão 1019/2008-TCU-Plenário, Relator Benjamin Zymler) ;
As comunicações do TCU, inclusive as citações, deverão ser realizadas mediante Aviso de Recebimento - AR, via Empresa Brasileira de Correios e Telégrafos, bastando para sua validade que se demonstre que a correspondência foi entregue no endereço correto. (Acórdão 1526/2007-TCU-Plenário, Relator Aroldo Cedraz) .
A validade do critério de comunicação processual do TCU foi referendada pelo Supremo Tribunal Federal, nos termos do julgamento do MS-AgR 25.816/DF, por meio do qual se afirmou a desnecessidade da ciência pessoal do interessado, entendendo-se suficiente a comprovação da entrega do 'AR' no endereço do destinatário:
Ementa: agravo regimental. Mandado de segurança. Desnecessidade de intimação pessoal das decisões do tribunal de contas da união. art. 179 do regimento interno do TCU. Intimação do ato impugnado por carta registrada, iniciado o prazo do art. 18 da lei nº 1.533/51 da data constante do aviso de recebimento. Decadência reconhecida. Agravo improvido.
O envio de carta registrada com aviso de recebimento está expressamente enumerado entre os meios de comunicação de que dispõe o Tribunal de Contas da União para proceder às suas intimações.
O inciso II do art. 179 do Regimento Interno do TCU é claro ao exigir apenas a comprovação da entrega no endereço do destinatário, bastando o aviso de recebimento simples. 
Da revelia dos responsáveis João Holanda Leite e Jovercy Ribeiro Martins
No caso vertente, a citação de cada um dos responsáveis (João Holanda Leite e Jovercy Ribeiro Martins) se deu em endereços provenientes de pesquisas de endereços realizadas pelo TCU (vide parágrafos acima) , porquanto, devido ao insucesso de realizar a citação em endereços constantes na base de dados da Receita custodiada pelo TCU, buscou-se a notificação em endereços provenientes das bases de dados públicas custodiadas pelo TCU (TSE e Renach) e das bases de dados do próprio TCU. A entrega dos ofícios citatórios nesses endereços ficou comprovada conforme detalhamento a seguir:
d. João Holanda Leite, ofício 71846/2021 - Seproc (peça 74) , origem no sistema da Receita Federal; ofício 71847/2021 - Seproc (peça 75) , origem no sistema do TSE e ofício 71848/2021 - Seproc (peça 78) , origem no sistema do Renach.
e. Jovercy Ribeiro Martins, ofício 71843/2021 - Seproc (peça 79) , origem no sistema da Receita Federal; ofício 71844/2021 - Seproc (peça 76) , origem no sistema do TSE e ofício 71845/2021 - Seproc (peça 77) , origem no sistema do Renach.
Nos processos do TCU, a revelia não leva à presunção de que seriam verdadeiras todas as imputações levantadas contra os responsáveis, diferentemente do que ocorre no processo civil, em que a revelia do réu opera a presunção da verdade dos fatos narrados pelo autor (Acórdão 1009/2018-TCU-Plenário, Relator Bruno Dantas; 2369/2013-TCU-Plenário, Relator Benjamin Zymler e 2449/2013-TCU-Plenário, Relator Benjamin Zymler) . Dessa forma, a avaliação da responsabilidade do agente não pode prescindir da prova existente no processo ou para ele carreada. 
Ao não apresentar sua defesa, os responsáveis deixaram de produzir prova da regular aplicação dos recursos sob sua responsabilidade, em afronta às normas que impõem aos gestores públicos a obrigação legal de, sempre que demandados pelos órgãos de controle, apresentar os documentos que demonstrem a correta utilização das verbas públicas, a exemplo do contido no art. 93 do Decreto-Lei 200/1967: 'Quem quer que utilize dinheiros públicos terá de justificar seu bom e regular emprego na conformidade das leis, regulamentos e normas emanadas das autoridades administrativas competentes.' 
Mesmo as alegações de defesa não sendo apresentadas, considerando o princípio da verdade real que rege esta Corte, procurou-se buscar, em manifestações dos responsáveis na fase interna desta Tomada de Contas Especial, se havia algum argumento que pudesse ser aproveitado a seu favor. 
Os argumentos apresentados na fase interna (peças 11, 24 e 25) não elidem as irregularidades apontadas.
Em se tratando de processo em que a parte interessada não se manifestou acerca das irregularidades imputadas, não há elementos para que se possa efetivamente aferir e reconhecer a ocorrência de boa-fé na conduta dos responsáveis, podendo este Tribunal, desde logo, proferir o julgamento de mérito pela irregularidade das contas, conforme os termos dos §§ 2º e 6º do art. 202 do Regimento Interno do TCU. (Acórdão 2064/2011-TCU-Primeira Câmara (Relator Ubiratan Aguiar) , 6.182/2011-TCU-1ª Câmara (Relator Weber de Oliveira) , 4.072/2010-TCU-1ª Câmara (Relator Valmir Campelo) , 1.189/2009-TCU-1ª Câmara (Relator Marcos Bemquerer) , 731/2008-TCU-Plenário (Relator Aroldo Cedraz) .
Dessa forma, os responsáveis João Holanda Leite e Jovercy Ribeiro Martins devem ser considerados revéis, nos termos do art. 12, § 3º, da Lei 8.443/1992, devendo as contas serem julgadas irregulares, condenando-os ao débito apurado.
Prescrição da Pretensão Punitiva
Vale ressaltar que a pretensão punitiva do TCU, conforme Acórdão 1441/2016-TCU-Plenário, Relator Benjamin Zymler, que uniformizou a jurisprudência acerca dessa questão, subordina-se ao prazo geral de prescrição indicado no art. 205 do Código Civil, que é de dez anos, contado da data de ocorrência da irregularidade sancionada, nos termos do art. 189 do Código Civil, sendo este prazo interrompido pelo ato que ordenar a citação, a audiência ou a oitiva dos responsáveis.
No caso em exame, ocorreu a prescrição da pretensão punitiva com relação a ambos os responsáveis, uma vez que o ato de ordenação da citação ocorreu em 16/12/2021 e irregularidade sancionada ocorreu em 17/10/2011, com relação a João Holanda Leite, e em 16/12/2021, com relação a Jovercy Ribeiro Martins.
CONCLUSÃO
Em face da análise promovida na seção 'Exame Técnico', verifica-se que os responsáveis João Holanda Leite e Jovercy Ribeiro Martins não lograram comprovar a boa e regular aplicação dos recursos, instados a se manifestar, optaram pelo silêncio, configurando a revelia, nos termos do § 3º, do art. 12, da Lei 8.443/1992. Ademais, inexistem nos autos elementos que demonstrem a boa-fé dos responsáveis ou a ocorrência de outras excludentes de culpabilidade.
Verifica-se também que houve a prescrição da pretensão punitiva com relação aos responsáveis João Holanda Leite e Jovercy Ribeiro Martins, conforme análise já realizada.
Tendo em vista que não constam dos autos elementos que permitam reconhecer a boa-fé dos responsáveis, sugere-se que as suas contas sejam julgadas irregulares, nos termos do art. 202, § 6º, do Regimento Interno do TCU, com a imputação do débito atualizado monetariamente e acrescido de juros de mora, nos termos do art. 202, § 1º do Regimento Interno do TCU, descontado o valor eventualmente recolhido.
Por fim, como não houve elementos que pudessem modificar o entendimento acerca das irregularidades em apuração, mantém-se a matriz de responsabilização presente na peça 64.
PROPOSTA DE ENCAMINHAMENTO
Diante do exposto, submetemos os autos à consideração superior, propondo ao Tribunal:
considerar revéis os responsáveis Joao Holanda Leite (CPF: XXX.997.961-XX) e Jovercy Ribeiro Martins (CPF: XXX.694.871-XX) , para todos os efeitos, dando-se prosseguimento ao processo, com fulcro no art. 12, § 3º, da Lei 8.443/1992; 
julgar irregulares, nos termos dos arts. 1º, inciso I, 16, inciso III, alíneas b e c, da Lei 8.443/1992, c/c os arts. 19 e 23, inciso III, da mesma Lei, as contas dos responsáveis Joao Holanda Leite (CPF: XXX.997.961-XX) e Jovercy Ribeiro Martins (CPF: XXX.694.871-XX) , condenando-os ao pagamento das importâncias a seguir especificadas, atualizadas monetariamente e acrescidas dos juros de mora, calculadas a partir das datas discriminadas até a data da efetiva quitação do débito, fixando-lhes o prazo de quinze dias, para que comprovem, perante o Tribunal, o recolhimento das referidas quantias aos cofres do Fundo Nacional de Assistência Social, nos termos do art. 23, inciso III, alínea 'a', da citada lei, c/c o art. 214, inciso III, alínea 'a', do Regimento Interno do TCU. 
Débitos relacionados ao responsável Joao Holanda Leite (CPF: XXX.997.961-XX) :
	Data de ocorrência
	Valor histórico (R$) 

	24/1/2011
	4.500,00

	2/3/2011
	4.500,00

	17/3/2011
	4.500,00

	29/4/2011
	4.500,00

	2/6/2011
	4.500,00

	13/6/2011
	4.500,00

	18/7/2011
	4.500,00

	17/8/2011
	4.500,00

	16/9/2011
	4.500,00

	20/1/2011
	1.256,25

	14/3/2011
	1.256,25

	8/4/2011
	1.256,25

	27/7/2011
	2.512,50

	20/1/2011
	1.000,00

	16/2/2011
	1.000,00

	21/3/2011
	1.000,00

	13/4/2011
	1.000,00

	13/5/2011
	1.000,00

	8/6/2011
	1.000,00

	14/7/2011
	1.000,00

	15/8/2011
	1.000,00

	12/9/2011
	1.000,00

	13/10/2011
	1.000,00

	18/1/2011
	1.000,00

	16/2/2011
	1.000,00

	22/3/2011
	1.000,00

	8/4/2011
	1.000,00

	10/5/2011
	1.000,00

	10/6/2011
	1.000,00

	14/7/2011
	1.000,00

	10/8/2011
	1.000,00

	14/9/2011
	1.000,00

	17/10/2011
	1.000,00

Valor atualizado do débito (com juros) em 10/3/2022: R$ 130.029,11. 
Débitos relacionados ao responsável Jovercy Ribeiro Martins (CPF: XXX.694.871-XX) :
	Data de ocorrência
	Valor histórico (R$) 

	24/11/2011
	1.000,00

	16/12/2011
	1.000,00

	29/11/2011
	1.000,00

	16/12/2011
	1.000,00

Valor atualizado do débito (com juros) em 10/3/2022: R$ 7.351,47.
autorizar, desde logo, a cobrança judicial das dívidas, caso não atendidas as notificações, na forma do disposto no art. 28, inciso II, da Lei 8.443/1992;
autorizar também, desde logo, se requerido, com fundamento no art. 26, da Lei 8.443, de 1992, c/c o art. 217, §1º do Regimento Interno do TCU, o parcelamento das dívidas em até 36 parcelas, incidindo, sobre cada parcela, corrigida monetariamente, os correspondentes acréscimos legais, fixando-lhe o prazo de quinze dias, a contar do recebimento da notificação, para comprovar, perante o Tribunal, o recolhimento da primeira parcela, e de trinta dias, a contar da parcela anterior, para comprovar os recolhimentos das demais parcelas, devendo incidir, sobre cada valor mensal, atualizado monetariamente, os juros de mora devidos, no caso do débito, na forma prevista na legislação em vigor, alertando os responsáveis de que a falta de comprovação do recolhimento de qualquer parcela importará o vencimento antecipado do saldo devedor, nos termos do § 2º do art. 217 do Regimento Interno deste Tribunal; 
enviar cópia do Acórdão a ser prolatado à Procuradoria da República no Estado de Tocantins, nos termos do § 3º do art. 16 da Lei 8.443/1992, c/c o § 7º do art. 209 do Regimento Interno do TCU, para adoção das medidas cabíveis; e
enviar cópia do Acórdão que vier a ser proferido ao Secretaria Especial do Desenvolvimento Social e aos responsáveis, para ciência;
informar à Procuradoria da República no Estado de Tocantins, ao Secretaria Especial do Desenvolvimento Social e aos responsáveis que a presente deliberação, acompanhada do Relatório e do Voto que a fundamenta, está disponível para a consulta no endereço www.tcu.gov.br/acordaos, além de esclarecer que, caso requerido, o TCU poderá fornecer sem custos as correspondentes cópias, de forma impressa; e
informar à Procuradoria da República no Estado de Tocantins que, nos termos do parágrafo único do art. 62 da Resolução TCU 259/2014, os procuradores e membros do Ministério Público credenciados nesta Corte podem acessar os presentes autos de forma eletrônica e automática, ressalvados apenas os casos de eventuais peças classificadas como sigilosas, as quais requerem solicitação formal".
É o Relatório.

não há.

Subprocurador-Geral Paulo Soares Bugarin.

TOMADA DE CONTAS ESPECIAL. FNAS. TRANSFERÊNCIA FUNDO A FUNDO. PROGRAMAS PROTEÇÃO SOCIAL BÁSICA (PSB) E PROTEÇÃO SOCIAL ESPECIAL (PSE). NÃO COMPROVAÇÃO DA REGULAR APLICAÇÃO DOS RECURSOS. CITAÇÃO. REVELIA. IRREGULARIDADE DAS CONTAS. DÉBITO. MULTA.

TOMADA DE CONTAS ESPECIAL (TCE)

Secretaria de Controle Externo de Tomada de Contas Especial - SecexTCE.

Aprecia-se tomada de contas especial instaurada pela Secretaria Especial do Desenvolvimento Social, em desfavor de João Holanda Leite (gestão 2009 a 7/11/2011) e Jovercy Ribeiro Martins (gestão 8/11/2011 a 12/12/2011) , ex-prefeitos do Município de Carmolândia/TO, em razão da não comprovação, por conta de irregularidades na documentação exigida para a prestação de contas, da regular aplicação dos recursos transferidos à municipalidade por meio do Fundo Nacional de Assistência Social - FNAS, na modalidade fundo a fundo, para a execução dos Programas Proteção Social Básica - PSB e Proteção Social Especial - PSE, no exercício de 2011, no total de R$ 70.781,25.
2.	Consoante o Relatório de TCE 39/2021 (peça 50) , os ex-gestores cumpriram a obrigação de prestar contas, ao preencher o Demonstrativo Sintético Anual da Execução Físico-Financeira, disponibilizado no sistema SUAS Web, conforme determina a Portaria MDS 625/2010. Entretanto, não apresentaram, juntamente com esse demonstrativo, o Parecer de Avaliação emitido pelo Conselho Municipal de Assistência Social - CMAS sobre a adequação da execução física e financeira dos recursos em tela, devidamente assinado e autenticado. Outrossim, não deixaram nos arquivos municipais ou junto ao CMAS a documentação alusiva às despesas realizadas com esses recursos. 
3. 	No âmbito deste Tribunal, após instrução inicial (peça 65) , a Secretaria de Tomada de Contas Especial - SecexTCE promoveu a citação dos responsáveis, pelos respectivos valores geridos, em face da ausência dos documentos comprobatórios das despesas executadas com os recursos em exame. 
4. 	Embora notificados de forma regular e válida, em plena conformidade com os normativos acerca da matéria, os responsáveis permaneceram silentes, o que caracteriza a sua revelia, nos termos do art. 12, § 3º, da Lei 8.443/1992, devendo-se, portanto, dar prosseguimento ao processo.
5. 	Na derradeira instrução nos autos (peça 87) , a SecexTCE sugeriu o julgamento pela irregularidade das contas e a condenação em débito dos responsáveis, sem aplicação de multa ante a ocorrência da prescrição punitiva deste Tribunal. 
6. 	De pronto, anuo à conclusão da unidade técnica, a qual foi endossada pelo douto Parquet e cujos fundamentos incorporo às minhas razões de decidir, no sentido de que os responsáveis deixaram de produzir prova da regular aplicação dos recursos sob sua responsabilidade, em afronta às normas que impõem aos gestores públicos a obrigação legal de, sempre que demandados pelos órgãos de controle, apresentar os documentos que demonstrem a correta utilização das verbas públicas, a exemplo do contido no art. 93 do Decreto-Lei 200/1967.
7.	Como bem ressaltado pela SecexTCE, a não demonstração do correto uso dos recursos públicos dá ensejo à presunção de desvio, sujeitando o responsável a ter suas contas julgadas irregulares e a ser condenado ao ressarcimento do prejuízo apurado, sendo passível, ainda, a cominação de sanção punitiva.
8. 	Sendo assim, e ante a inexistência nos autos de elementos evidenciando a boa-fé na conduta dos responsáveis, acolho a proposta formulada nos autos de julgamento das presentes contas pela irregularidade, com imputação de débito.
9. 	Discordo, todavia, da proposta de não aplicação de multa aos responsáveis, por entender que, nos termos do Acórdão 1441/2016-TCU-Plenário, não ocorreu a prescrição da pretensão punitiva deste Tribunal. 
10.	É que, no seu exame, a unidade técnica concluiu nesse sentido com base no fato de que "o ato de ordenação da citação ocorreu em 16/12/2021 e irregularidade sancionada ocorreu em 17/10/2011, com relação a João Holanda Leite, e em 16/12/2021, com relação a Jovercy Ribeiro Martins". Ou seja, considerou como termo inicial para verificação da ocorrência daquele instituto a data do último repasse de recursos em cada gestão.
11.	Ocorre que, em se tratando da descentralização de recursos públicos mediante convênio e outros instrumentos congêneres, deve ser considerado o prazo final para prestação de contas ou a data da efetiva entrega antecipada, ocasião em que se materializa a irregularidade de não comprovação da correta aplicação dos recursos descentralizados. Nessa linha, vide, por exemplo, os Acórdão 9369/2020-TCU-Primeira Câmara, da relatoria do Ministro Bruno Dantas, 2.278/2019-1ª Câmara, da relatoria do Ministro-Substituto Augusto Sherman, e 3.749/2018-2ª Câmara, da relatoria da Ministra Ana Arraes.
12. 	Nesse sentido, considerando que o prazo estabelecido para a prestação de contas dos recursos em tela encerrou-se em 30/4/2012, conforme art. 6º, §2º, da Portaria MDS 625/2010 (peça 46) , e que o ato ordenatório do chamamento dos responsáveis deu-se em 16/12/2021 (peça 67) , não transcorreu o lapso de dez anos preconizado na Lei Civil, sendo cabida, portanto, a aplicação de multa aos responsáveis.
	Pelas razões expostas, VOTO no sentido de que seja adotado o acórdão que ora submeto à apreciação deste colegiado.
TCU, Sala das Sessões Ministro Luciano Brandão Alves de Souza, em 24 de maio de 2022.
Ministro JOÃO AUGUSTO RIBEIRO NARDES 
Relator